【裁判字號】    95,訴,1511
【裁判日期】    951030
【裁判案由】    巷道爭議
【裁判全文】
臺北高等行政法院裁定
                                     95年度訴字第01511號
原      告  甲○○
            乙○○
訴訟代理人  庚○○
原      告  丙○○
訴訟代理人  辛○○
原      告  丁○○
訴訟代理人  廖夆銘
被      告  宜蘭縣冬山鄉公所
代  表  人  戊○○（鄉長）
訴訟代理人  己○○
上列當事人間因巷道爭議事件，原告不服宜蘭縣政府中華民國95
年3 月6 日府訴字第0940161369號訴願決定，提起行政訴訟。本
院裁定如下︰
    主  文
原告之訴駁回。
訴訟費用由原告負擔。
    理  由
一、按行政訴訟法第4 條第1 項規定：人民因中央或地方機關之
    違法行政處分，認為損害其權利或法律上之利益，經依訴願
    法提起訴願而不服其決定者，得向高等行政法院提起撤銷訴
    訟。而此所謂行政處分，依訴願法第3 條第1 項規定係指中
    央或地方機關就公法上具體事件所為之決定或其他公權力措
    施而對外直接發生法律效果之單方行政行為而言。又按「被
    告官署該項通知，純屬事實之說明，與發生具體的法律上效
    果，直接影響人民權利或利益之單方行政行為，截然不同，
    不得視為行政處分。原告對之提起訴願，自非法之所許。」
    ，行政法院（現改制為最高行政法院）50年度判字第46號著
    有判例。是行政機關所為單純事實之敘述（或事實通知）或
    理由之說明，既不因該項敘述或說明而生何法律上之效果者
    ，自非行政處分，人民即不得對之提起訴願，此觀行政法院
    （現改制為最高行政法院）44年度判字第18號、62年度裁字
    第41號判例亦明。
二、次按司法院釋字第400 號解釋理由第3 段：既成道路成立公
    用地役關係，首需不特定之公眾通行，而非僅為通行之便利
    或省時；其次，於公眾通行之初，土地所有權人並無阻止之
    情事；其三，須經歷之年代久遠未曾中斷，所謂年代久遠雖
    不必限定其期間，但仍應以時日長久，一般人無復記憶其確
    實之起始，僅能知其梗概（例如始於日據時期、八七水災等
    ）為必要」。台灣省政府84年1 月17日84府法四字第102 29
    號令修正發布之台灣省建築管理規則第4 條第1 項第1 款及
    第2 項規定：「本規則所稱現有巷道包括左列情形：
    一、供公眾通行，具有公用地役關係之巷道。」「前項第1
    款所稱供公眾通行之巷道，應由縣市主管機關就其寬度、使
    用性質、使用期間、通行情形及公益上需要認定之。」（94
    年6 月20日臺灣省政府府法二字第0940007262號令發布廢止
    ）
三、緣訴外人李阿爐與廖阿蔥就其共有之冬山鄉○○段八寶小段
    640、640-1地號（持分各2分之1，重測後分別為梅山段第12
    40及第1239地號），訂定共有物分割協議書，約定共有物分
    割方法，其中以東北畔界址（毗連639 地號）為基線，平行
    向西南判延伸由雙方各提撥5 公尺土地，永久供作道路使用
    ，但不予分割。嗣李阿爐取得640地號，廖阿蔥取得640-1地
    號土地所有權全部，李阿爐乃於86年8月8日向被告機關申請
    證明640及640-1部分土地為既成道路。被告機關以86年8 月
    25 日86鄉建字第12384號函送會勘紀錄予訴外人李阿爐，略
    以：「經實地勘查結果『建』640及『建』641-1地號等2 筆
    部分土地，長約50公尺，寬約2 公尺自民國59年起即供『建
    』640地號住戶通行使用」，嗣廖阿蔥於88年5月22日死亡，
    分由乙○○、甲○○、丁○○3 人繼承，另毗鄰員山段八寶
    小段639-2 地號土地（重測後為梅山段1235地號）則由丙○
    ○繼承，渠等前向台灣宜蘭地方法院提起民事訴訟，請求被
    告機關應剷除系爭土地之柏油路面，並將86年8 月25日86鄉
    建字第12384 號既成道路證明應予塗銷，經宜蘭地方法院94
    年度羅簡字第51號判決予以駁回，理由略以：「系爭道路是
    否為既成道路之認定，涉及公用地役關係是否存在之問題，
    而公用地役關係，實屬公法上之關係，自應循行政爭訟等公
    法程序謀求救濟。」。原告乃提起訴願，請求撤銷系爭1239
    、1235地號土地上之既成道路證明；遭訴願決定不受理，原
    告不服，遂提起本件行政訴訟；請求：（一）請判決註銷宜
    蘭縣冬山鄉公所核發給訴外人李阿爐86年8 月25日（86鄉建
    字第12384 號）既成道路證明。（二）請撤銷上揭宜蘭縣政
    府95年3 月6 日府訴字第0940161369號訴願決定。
四、經查：
  （一）依前揭司法院釋字第400 號解釋意旨，土地如供公眾通
        行，土地所有權人於公眾通行之初亦無阻止，並歷經久
        遠年代，且為公眾通行所必要時，該土地即因時效完成
        成為既成道路，而有公用地役關係存在。而廢止前台灣
        省建築管理規則，則係依建築法第 101條授權所訂定之
        法規，係就建築管理事件之特別規定，該規則第4條第1
        項第1 款所定「供公眾通行，具有公用地役權之巷道」
        ，亦應以該巷道由縣市主管機關就其寬度、使用性質、
        使用期間、通行情形及公益上需要，認定符合前述要件
        ，而有可認為有公共地役關係存在者，方屬相當。
  （二）訴外人李阿爐於86年8月8日申請證明系爭土地部份為既
        成道路，被告機關以系爭86年8月25日86鄉建字第12384
        號函送會勘紀錄予訴外人李阿爐，略以：「主旨：檢送
        台端所請本鄉○○段八寶小段640-1地號既成道路證明
        會勘紀錄乙份…」，函附之會勘紀錄略以：「主旨：員
        山段八寶小段640、640-1地號既成道路證明。……會勘
        結論：經實地勘查結果『建』640及『建』641-1地號等
        2筆部分土地，長約50公尺，寬約2公尺自民國59年起即
        供『建』 640地號住戶通行使用」。被告機關依李阿爐
        之申請，進行現場會勘並作成紀錄，僅係就該系爭土地
        部分自59年起至86年8月15日會勘當時，供640地號住戶
        通行使用之事實所為敘述。據此可知被告機關並未認定
        系爭巷道係屬供公眾通行之既成道路，而僅係就會勘結
        果即供特定之640 地號住戶通行使用之事實為記載，難
        謂被告機關已就系爭土地為既成道路之認定。
  （三）況依行為時建築法第2 條第1 項：「主管建築機關，在
        中央為內政部，在省為建設廳，在直轄市為工務局，在
        縣（市）（局）為工務局或建設局，未設工務局或建設
        局者，為縣（市）（局）政府。」及廢止前臺灣省建築
        管理規則（94年6 月20日廢止）第4 條：「（第1 項）
        本規則所稱現有巷道包括左列情形：1 、供公眾通行，
        具有公用地役關係之巷道。2 、私設通路經土地所有權
        人出具供公眾通行同意書或捐獻土地為道路使用，經依
        法完成土地移轉登記手續者。3 、本法73年11月7 日修
        正公布前，曾指定建築線之現有巷道，經縣市主管建築
        機關認定無礙公共安全、公共衛生、公共交通及市容觀
        瞻者。（第2 項）前項第1 款所稱供公眾通行之巷道應
        由縣市主管機關就其寬度、使用性質、使用期間、通行
        情形及公益上需要認定之。」之規定，被告機關並非既
        成道路認定之權責機關，亦此為被告機關所不爭；雖被
        告機關函送之會勘紀錄記載內容部份文字容有商榷餘地
        （如主旨欄記載「員山段……地號既成道路證明」），
        ；惟綜觀其會勘紀錄性質，法律上應僅係屬行政機關單
        純之事實陳述或理由說明，並非對人民所為直接發生法
        律效果之單方行政行為，顯非訴願法所稱之行政處分；
        原告請求撤銷，訴願機關依訴願法77條第8 款規定，自
        程序上為不受理決定，尚無不合；原告對之提起行政訴
        訟，揆諸首揭規定及判例意旨，即非合法，應予駁回。
        至原告第1 項聲明固載為請求判決註銷該既成道路證明
        ，縱認係直接提起給付訴訟或課予義務訴訟，亦因欠缺
        直接請求給付或得據以請求被告機關作成註銷該會勘紀
        錄處分之法令依據，於法亦屬未合。
  （四）至系爭土地是否屬既成道路而有公用地役關係存在，並
        非本件爭訟標的，原告關於該部份之主張，尚無審究必
        要；又訴外人林文耀據前揭會勘紀錄，提出建築線指示
        書、現況計畫圖、地籍套繪圖，向宜蘭縣政府申請指定
        建築線，並經宜蘭縣政府建設局以86年11月8 日86建都
        字第829 號函准予指定建築線在案，有宜蘭縣政府建設
        局86年11月8 日86建都字第829 號函、建築線指示申請
        書圖等附本院卷可稽；該現況計畫圖標示有既成道路，
        及記載「冬山鄉公所86年8 月25日八六鄉建字第12384
        號既成道路證明」等文字，並蓋有「技士賴國珍86.11.
        -8」戳章，惟此屬宜蘭縣政府建設局依被告機關前揭會
        勘紀錄，據以指定建築線是否妥適之問題，亦非本件爭
        訟之標的，均併予敘明。
五、依行政訴訟法第107 條第1 項第10款、第104 條、民事訴訟
    法第95條、第78條、第85條第1 項前段，裁定如主文。
中    華    民    國    95    年  10     月    30    日
                  第六庭審判長法  官   吳慧娟
                              法  官   曹瑞卿
                              法  官   許瑞助
上為正本係照原本作成。
如不服本裁定，應於送達後10日內向本院提出抗告狀（須按他造
人數附繕本）。
中    華    民    國    95    年  10     月    30    日
                              書記官   吳芳靜


司法院資訊處製作；財團法人民間司法改革基金會備份。
